臺灣高等法院臺中分院刑事判決　　　　　　　　　九十三年度上訴字第一五○一號
　　上　訴　人　乙○○
　　即　被　告
　　　　　　　　己○○
　　共　　　同　本院公設辯護人　 甲○○
　　指定辯護人
右上訴人等因偽造貨幣案件，不服臺灣苗栗地方法院九十三年度訴字第三六號中華民
國九十三年八月十七日第一審判決（起訴案號：臺灣苗栗地方法院檢察署九十二年度
偵字第一二三六號），提起上訴，本院判決如左：
      主  文
原判決撤銷。
己○○、乙○○共同連續行使偽造之通用紙幣，各處有期徒刑參年陸月。扣案之偽造
新台幣壹仟元紙鈔拾柒張（號碼：ＦＬ一六六一九一ＹＤ柒張、ＦＬ一六九九一八Ｙ
Ｄ伍張及ＦＬ九六六九一八ＹＤ伍張），均沒收。
      事  實
一、乙○○係一名計程車司機，於民國（下同）九十二年三月二十一、二日左右，在
   其所駕駛之計程車內，拾獲一名不詳姓名之客人所遺失之十七張偽造之新台幣千
    元紙鈔（下稱偽造之千元紙鈔，號碼分別為：ＦＬ一六六一九一ＹＤ七張、ＦＬ
    一六九九一八ＹＤ五張及ＦＬ九六六九一八ＹＤ五張）後，竟萌歹念，意圖為自
    己不法之所有，予以侵占入己，得手後與亦知上開千元紙鈔係偽造之己○○，共
    同基於行使偽造之通用紙幣之概括犯意聯絡，先由乙○○交付二張偽造之千元紙
    鈔（號碼均為：ＦＬ一六六一九一ＹＤ）予己○○，以供己○○行使兌換零錢之
    用，再由乙○○駕駛車牌ＥＬ─二六０一號自小客車搭載己○○，先後（一）於
    同年三月二十五日下午，前往苗栗縣竹南鎮○○路二二六號饒淑敏所經營之照相
    館，由乙○○在車上接應，己○○則下車進入該照相館內持上開偽造之千元紙鈔
    一張，向饒淑敏購買二捲底片而行使，惟為饒淑敏識破該紙鈔係偽鈔並告知己○○，己○○立刻另持真鈔付帳而收回該假鈔，始未得逞。（二）同年三月二十五
    日下午六時五十五分許，二人復前往苗栗縣竹南鎮○○街五十一號上大眼鏡行，
    仍由乙○○在車上接應，己○○則進入該眼鏡行，持上開偽造之千元紙鈔一張及
    五十元硬幣一枚（該五十元硬幣非偽造），向該眼鏡行之店員丁○○購買隱形眼
    鏡清潔液一百三十元，而交付予不知情之丁○○，丁○○收受後找回九百二十元
    予己○○。嗣經饒淑敏發現乙○○、己○○二人前往上大眼鏡行，查覺有異，乃
    記下乙○○所駕駛之上開自小客車車牌號碼，並向丁○○質問，至此丁○○始知
    受騙，遂持該張偽造之千元紙鈔（號碼：ＦＬ一六六一九一ＹＤ）報警處理，嗣
    警方於同日下午七時五分許，在苗栗縣竹南鎮○○路、博愛街口查獲乙○○、己○○二人，並在己○○身上起出上開偽造之千元紙鈔一張（號碼：ＦＬ一六六一
    九一ＹＤ），及在乙○○身上起出偽造之其餘千元紙鈔十五張（乙○○塞入警車
    之椅墊內，即時為警取出）。
二、案經苗栗縣警察局竹南分局報告臺灣苗栗地方法院檢察署檢察官偵查起訴。
      理  由
一、訊據上訴人即被告（下稱被告）乙○○對於拾獲上開十七張千元紙鈔，及知悉該
    十七張紙鈔係偽鈔而予以侵占入己，及拾獲後曾交付二張（千元偽鈔）予上訴人
    即被告（下稱被告）己○○，嗣警方曾在其身上起出偽造之其餘千元紙鈔十五張
    等事實均供認不諱（見本院卷第三五頁至第三七頁、第六六頁），惟矢口否認有
    行使偽造之通用紙幣之犯行，辯稱：伊係為還債始交付上開二張千元偽鈔予己○○，後來伊因要找朋友，且己○○又住在伊家附近，伊始開車載己○○至前開處
    所，伊並不知己○○係持上開偽鈔去購買貨品云云。被告己○○亦坦承於前開時
    間有收受被告乙○○所交付之二張千元偽鈔，收受後曾持其中之一張（連同五十
    元硬幣一枚）至前開上大眼鏡行購買隱形眼鏡清潔液，並找回九百二十元，及嗣
    警方曾在其身上起上開偽造之千元紙鈔一張等事實不諱，惟矢口否認有行使偽造
    之通用紙幣之犯行，辯稱：伊並不知被告乙○○所交付給伊之二張千元紙鈔係偽
    鈔，且伊亦未至案外人饒淑敏經營之照相館去購買底片云云。惟查（一）被告乙○○於警詢時已自白稱：「因為我開計程車為業，我下班回家整理車內時發現有
    乘客將偽鈔及毒品遺留在車上，我好奇就將東西收起來了」、「我看到那些鈔票
    號碼都一樣及粗造，所以我知到是偽鈔」等語（見偵查卷第一三頁）。於偵查時
    自白稱：「因為我開計程車為業，在三月二十二日晚上七、八點回家吃飯時，我
    整理車子時，在我的右前座的座位底下發現一個塑膠的黑色小提帶，裡面有一個
    牛皮紙帶，偽鈔是放在牛皮紙帶內，共有十七張偽鈔，我拿看號碼都一樣，我知
    到是偽鈔」等語（見偵查卷第二九頁）。於本院準備程序時復到庭自白稱：「偽
    鈔是我在計程車上拾獲，共拾獲十七張，都是千元鈔，那些偽鈔號碼一樣，而且
    比較粗造，我看號碼都一樣，就知到是偽鈔」等語（見本院卷第三五頁至第三七
    頁），並有扣案之上開十七張千元偽鈔足稽，而該十七張千元偽鈔共僅有三個號
    碼（即有號碼重複之情形），即ＦＬ一六六一九一ＹＤ七張、ＦＬ一六九九一八
    ＹＤ五張及ＦＬ九六六九一八ＹＤ五張，亦有扣案之上開十七張千元偽鈔足按，
    足見被告乙○○於拾獲上開十七張偽鈔時，即發現該鈔票號碼重複，且紙質比較
    粗造，當時即知悉係偽鈔無疑。被告嗣於本院審理時翻異前供，改稱其不知係偽
    鈔云云，核係事後圖卸之詞，不足採信。（二）證人饒淑敏於原審審理時到庭結
    證稱：「我在竹南鎮○○路二二六號開設『玫瑰攝影』，九十二年三月二十五日
    （筆錄誤為五日）晚上有位先生向我買底片兩捲，他先拿出千元鈔一張，我發現
    該紙鈔防偽線有問題，我就將該紙鈔還給他，跟他說有問題，他又從他的皮夾內
    拿出一張真鈔給我，他說他是從銀行內領出，不知道是偽鈔，他拿了真鈔給我以
    後，我就找給他八百三十五元，後來他就離開了，隔了一下，我走到走廊去透透
    氣，我看到他從『光復藥局』裡走出來，並上了一台白色自小客車，我就把車牌
    號碼記下來」、「十分鐘左右以後，我騎車到街上去想要買些東西，又看到那台
    白色自小客車在博愛街那邊，我很好奇停下來看，發現該名男子進入眼鏡行買東
    西又出來，我就進去問那個老闆說剛才那位先生來買東西是不是拿壹仟元給你？
    是不是偽鈔？丁○○就把那一千元拿出來看清楚，就是偽鈔，他就打電話報警，
    我有跟丁○○說對方之車牌號碼。當時進入眼鏡行行使偽鈔之人與到我店裡行使
    偽鈔之人是同一人，且係庭上穿紅色衣服之人即被告己○○。我看到那紙鈔的防
    偽線一看就知道那張是偽鈔」各等語（見原審卷第七八頁至第八０頁、第八三頁
    ）。證人丁○○於原審亦到庭結證稱：「我的眼鏡行位於火車站正對面博愛街左
    邊，離火車站大約二百公尺。九十二年三月二十五日晚間被告己○○曾持千元偽
    鈔向我買隱形眼鏡藥水，價格一百三十元，己○○拿一千零五十元，我找了九百
    二十元給己○○，當天己○○是有戴眼鏡，後來不到一分鐘饒淑敏就來我店裡問
    我說有無收到偽鈔，我拿出來看發現是偽鈔，因為我看了一下防偽線，感覺防偽
    線不會變色，人像模糊，饒淑敏就叫我報警。我發現是偽鈔馬上就報警，時間約
    十分鐘左右。我確認係庭上被告己○○向我買藥水」等語（見原審卷第九九頁至
    第一０三頁）。另證人即承辦警員黃武雄於原審亦結證稱：「九十二年三月二十
    五日晚上當時我執行巡邏勤務，接獲勤務中心通報，通報有一部自小客車，車上
    兩名男子正在行使偽鈔，我們在博愛街、大營路口截獲通報車輛，我們請車上兩
    名男子下車，出示身上證件、物品，首先在己○○身上從皮夾拿出證件，我們發
    現皮夾內有千元鈔分兩邊放，其中一邊單獨一張是偽鈔，因之前我們有詢問過銀
    行行員如何辨識偽鈔，他們說千元鈔對折之後，後面有一朵花，吻合就是真鈔，
    還有那張偽鈔很粗造。毒品係在他們駕駛座車門側邊置物盒，是回到派出所之後
    才查獲的。且在該部自小客車後行李箱有查獲維他命Ｃ、兩把為使用過的油漆刷
    子，在前座乘客座踏板下方有查到一瓶隱形眼鏡藥水、未開封底片好像一捲。而
    隱形眼鏡藥水有發還。但不是我發還的。而該車於被告乙○○交保之後，到派出
    所開走了。本件我本人無製作贓物領據。且當時我們查獲時，請被告配合，被告
    行動自由，我親眼看到被告乙○○將千元鈔塞入我們巡邏車後座椅墊縫隙內，回
    到所裡後，我跟其他同事說他塞錢，我們才把椅墊拆開找出來，全部十五張都在
    椅墊下」等語（見原審卷第一０八頁至第一一七頁），核與被害人饒淑敏所供：
    「被告己○○係到我的照相館購買底片」及被害人丁○○所供：「被告己○○係
    到我的眼鏡行購買隱形眼鏡藥水」等情相符，足見被告己○○於案發當天，確有
    先後向被害人饒淑敏、丁○○購買貨品而兩次行使偽造千元紙鈔之事實甚明。被
    告己○○於本院審理時辯稱其並未向被害人饒淑敏購買底片云云，與事實不符，
    並不足取。（三）案發當天，被告乙○○曾交付二張千元鈔予被告己○○，其中
    一張（號碼為：ＦＬ一六六一九一ＹＤ）被告己○○係持至上大眼鏡行購買眼鏡
    清潔液，嗣警方又在身上查獲一張尚未使用之千元偽鈔（號碼為：ＦＬ一六六一
    九一ＹＤ），業據被告己○○於警詢時自承在卷（見偵查卷第一七頁），足見案
    發當天被告己○○所收受之上開二張千元鈔票，號碼均係：ＦＬ一六六一九一Ｙ
    Ｄ無疑。參以被告己○○前曾於九十一年七、八月間，因行使偽造之千元鈔票，
    分別經台灣板橋地方法院以九十一年度訴字第一五七一號及台灣雲林地方法院斗
    六簡易庭九十二度六檢字第三五號，各判處罰金五千元、二千元在案，亦有上開
    刑事判決影本各一份在卷可憑（見偵查卷第三五頁至第四二頁），足見其係有行
    使偽造通用紙幣經驗之人，對於其所收受之上開千元鈔票是否偽造？自應更加謹
    慎小心，更何況被告己○○前開繫屬於台灣板橋地方法院之案件，所扣得之十五
    張千元偽鈔，號碼均為：ＦＬ一六六一九一ＹＤ，亦有上開刑事判決足按，與此
    次被告己○○所收受之上開二張偽鈔號碼均一樣，準此被告己○○於收受上開二
    張千元紙鈔時豈有不知係偽鈔之理？況案發當天被告己○○先至被害人饒淑敏所
    經營之照相館購買底片時，業經被害人饒淑敏告知係偽鈔，且已找有零款八百三
    十五元，已如前述，惟嗣至被害人丁○○所經營之眼鏡行購買隱形眼鏡藥水時，
    卻未使用該零款，而又使用上開偽造之千元鈔，益見被告己○○當時係執意行使
    上開偽鈔以換取真鈔無疑。被告己○○辯稱其並不知上開二張鈔票係偽鈔云云，
    殊無可採。（四）又被告乙○○、己○○等二人辯稱案發當天其二人係要到竹南
    找不詳姓名之朋友，被告乙○○並另辯稱其不知被告己○○下車係持上開偽鈔去
    購買貨品云云。惟其二人遠從台北縣駕車至苗栗縣竹南鎮找朋友，卻不知朋友之
    住址、姓名，更未事先聯絡？顯與常情有違。又於找朋友不遇之情況，竟由被告
    乙○○駕車逐一店面商家停車，讓被告己○○以上開千元大鈔購買非急迫需要之
    底片、隱型眼鏡藥水等物，且該二張千元偽鈔又係被告乙○○所交付，是被告乙○○對於被告己○○行使上開偽鈔之事，不僅無法諉為不知情，且適可以證明被
    告等二人對於上開行使偽鈔之行為，顯具有犯意聯絡及行為分擔，殆無疑義。（
    五）又扣案之上開十七張偽鈔，經苗栗縣警察局竹南分局函請中央銀行發行局鑑
    定結果，均屬偽造，亦有該局九十二年四月三日台央發字第○九二○○二一九○
    八號函一份在卷可參（見偵查卷第四五頁）。（六）綜上所述，足證被告等二人
    上開所辯顯係飾卸之詞，不足採信，是罪證明確，其二人之犯行均堪以認定。
二、按被告以外之人於審判外向法官所為之陳述，得為證據，刑事訴訟法第一百五十
    九條之一第一項定有明文。本件證人饒淑敏、丁○○及黃武雄等人於原審向法官
    所為之上開陳述，依上開規定，自得為證據，併此敘明。
三、核被告乙○○、己○○等二人所為，關於向被害人饒淑敏購買底片部分，均係犯
   刑法第一百九十六條第三項、第一項之行使偽造之通用紙幣未遂罪（最高法院二
    十年上字第一九一一號判例參照）。關於向被害人丁○○購買隱形眼鏡清潔液部
    分，均係犯法第一百九十六條第一項之行使偽造之通用紙幣既遂罪。被告乙○○
    並另犯刑法第三百三十七條之侵占遺失物罪。至被告乙○○、己○○等二人就上
    開行使偽造之通用紙幣罪部分具有犯意聯絡及行為之分擔，均為共同正犯。又其
    二人先後行使偽造之通用紙幣犯行，犯罪構成要件相同，顯係基於概括犯意反覆
    為之，為連續犯，應依法從情節較重之行使偽造之通用紙幣既遂罪論處並加重其
    刑。至被告乙○○所犯之上開行使偽造之通用紙幣既遂罪及侵占遺失物罪等二罪
    間具有方法、結果關係，應依牽連犯之規定從一重之行使偽造之通用紙幣既遂罪
    處斷。另被告乙○○所犯之上開侵占遺失物罪部分，雖未經起訴，但因與起訴部
    分係屬具有牽連關係之裁判上一罪，為起訴效力所及，本院自應併予審判。原審
    予以論罪科刑，固非無見，惟查刑法第一百九十六條所稱之貨幣係指硬幣而言，
    原判決既認被告等二人係行使偽造之新台幣千元紙鈔，自係行使偽造之通用紙幣
    （最高法院六十三年台上字第二一九四號判例參照），乃原判決理由欄竟論以行
    使偽造貨幣罪，已有未合。次查原判決事實欄認被告等二人先後三次行使偽造之
    新台幣千元紙鈔，惟主文及理由欄卻未論以連續犯，以致事實及主文、理由相互
    矛盾，容有未洽。第查被告等二人至苗栗縣竹南鎮○○路二一六號之丙○○所經
    營之「光復藥局」，購買維他命Ｃ部分，並不能證明被告己○○所持以付帳之千
    元紙幣係偽造之千元紙幣（詳如後述），原判決就此部分亦予以論罪科刑，尤有
    違誤。第查原判決認被告等二人行使之偽造千元新台幣紙鈔僅三張，惟卻分別予
    以判處有期徒刑六年六月及五年十月，量刑顯屬過重。矧查被告乙○○共僅拾獲
    偽造之千元新台幣紙鈔十七張，原判決認係十八張，與事實不符。再查被告乙○○另涉侵占遺失物罪部分為起訴效力所及，已如前述，原判決就此部分漏未併予
    判決，及原判決論結欄漏引罰金罰鍰提高標準條例第一條前段，亦均有可議。被
    告等二人上訴意旨否認犯罪，雖均無理由，但原判決既有上述可議之處，應由本
    院將原判決予以撤銷改判。爰審酌被告等二人犯罪之動機、目的、手段、所生危
    害、行使偽鈔之數目及犯後否認犯罪等一切情狀，各量處被告等二人如主文第二
    項所示之刑，以示懲儆。又扣案之偽造新台幣千元紙鈔十七張，應依刑法第二百
    條之規定宣告沒收之。另被告乙○○於拾獲上開偽鈔時，雖同時發現尚有煙草、
    毒品等物，但被告乙○○當時僅取出上開偽鈔，其餘物品則尚放置在該計程車之
    左側置物箱內，業據被告乙○○陳明在卷（見本院卷第六七頁），並經證人黃武
    雄於原審結證在卷，是尚難認被告乙○○亦有侵占煙草、毒品等物之犯行，附此
    敘明。
四、公訴意旨另以：被告乙○○、己○○二人復承前開之概括犯意，續於九十二年三
    月二十五日下午駕車前往苗栗縣竹南鎮○○路二一六號之丙○○所經營之「光復
    藥局」，由被告己○○持偽造之千元偽鈔（未扣案），以購買維他命Ｃ新台幣一
    百五十元為由，向被害人丙○○行使得手，丙○○復找己○○八百五十元，因認
    被告等二人此部分亦涉有刑法第一百九十六條第一項行使偽造之通用紙幣既遂之
    罪嫌云云。按犯罪事實應依證據認定之，無證據不得認定犯罪事實；又不能證明
    被告犯罪者，應諭知無罪之判決，刑事訴訟法第一百五十四條第二項、第三百零
    一條第一項前段分別定有明文。次按事實之認定，應憑證據，如未能發現相當證
    據，或證據不足以證明，自不能以推測或擬制之方法以為裁判基礎；又認定不利
    於被告之事實，須依積極證據，苟積極證據不足為不利於被告事實之認定時，即
    應為有利於被告之認定，更不必有何有利之證據（最高法院三十年上字第八一六
    號、四十年臺上字第八六號判例參照）。查公訴人認被告等二人涉有此部分罪責
    ，無非係以被害人丙○○於警詢時指稱：「有一人持偽鈔一千元到我店內購買維
    他命Ｃ一瓶一百五十元，我找八百五十元給購買者」等語，及證人饒淑敏於警詢
    時證稱：「我感覺向我購買底片之男子怪怪的，我就走到騎樓，見該男子從光復
    藥局走出來，並記下車號後，走到光復藥局問丙○○之子，有男子持偽鈔向你購
    物嗎？其子不知，我就回店裡，過沒多久，丙○○之子跑到我照相館，告訴我有
    一張千元偽鈔是剛剛離去之男子向我購物之千元鈔一張」等語為其論據。惟訊據
    被告乙○○、己○○等二人均堅決否認有此部分犯行，且被害人丙○○嗣於偵審
    中雖一再指稱其已將所收受之千元偽鈔交予警方，但為承辦警員黃武雄所否認（
    見原審卷第一一二頁），另經本院向苗栗縣警察局竹南分局函查本件有無查扣光
    復藥局之負責人丙○○所交出之千元偽鈔一張，現該偽鈔在何處？該分局於九十
    三年十一月十一日以南警刑字第０九三００一六六三九號函檢附警員黃武雄之報
    告回覆本院稱：「案經查訪只知丁○○乙名被害人，直到接獲臺灣苗栗地方法院
    檢察署檢察官來函指示，才知尚有乙名被害人丙○○（光復藥局負責人），職向
    許民查訪，許民供稱所收千元偽鈔乙張已不知去向，無法交付給職。」等情，有
    上開函及報告等各一份附卷可稽（見本院卷第七五頁至第七七頁）。參以被告乙○○始終陳稱僅交付二張千元偽鈔予被告己○○，而被告己○○收受該二張偽鈔
    後除已持一張向被害人丁○○購買隱形眼鏡藥水外，另一張為警在其身上查獲（
    見偵查卷第一七頁），是被告己○○縱有向被害人丙○○購買維他命Ｃ，惟所使
    用之千元紙鈔應非上開二張偽鈔，尚難認係偽鈔。況本件並未查扣該張千元鈔票
    ，無法鑑定該張千元鈔票究係偽鈔？抑或係真鈔？是尚難僅憑被害人丙○○及證
    人饒淑敏上開空口指述，即遽認該張千元紙鈔係偽鈔。此外復查無其他確切證據
    足以證明被告等二人確有此部分犯行，是其二人此部分犯罪並不能證明。惟因公
    訴人認此部分與前開科刑部分係屬具有連續關係之裁判上一罪，故不另為無罪之
    諭知，附此說明。
五、據上論結，應依刑事訴訟法第三百六十九條第一項前段、第三百六十四條、第二
    百九十九條第一項前段、刑法第二十八條、第五十六條、第一百九十六條第一項
    、第二百條、罰金罰鍰提高標準條例第一條前段，判決如主文。
本案經檢察官戊○○到庭執行職務。
中      華      民      國      九十三      年      十一    月    三十  日
                                   臺灣高等法院臺中分院刑事第八庭
                                         審判長法  官  羅  得  村
                                               法　官  陳  毓  秀
                                               法  官  劉  榮  服
右正本證明與原本無異。
如不服本判決應於收受送達後十日內向本院提出上訴書狀，其未敘述上訴之理由者並
得於提起上訴後十日內向本院補提理由書（均須按他造當事人之人數附繕本）。
                                               書記官  陳  俞  豪
中     華     民     國     九十三     年     十二     月      二       日
附錄本判決論罪科刑法條：
中華民國刑法第一百九十六條第一項：
(行使收集或交付偽造變造通貨、幣券罪)
行使偽造、變造之通用貨幣、紙幣、銀行券，或意圖供行使之用而收集或交付於人者
，處三年以上十年以下有期徒刑，得併科五千元以下罰金。
                                                              　　　　　Ｆ
